臺灣高等法院刑事判決
110年度上訴字第3038號
上  訴  人  
即  被  告  余雅美



上列上訴人即被告因違反洗錢防制法等案件，不服臺灣新竹地方
法院110年度金訴字第166號，中華民國110年8月30日第一審判決
（起訴案號：臺灣新竹地方檢察署110年度偵字第1242號、第425
7號），提起上訴，本院判決如下：
    主  文
上訴駁回。
甲○○緩刑貳年。
    犯罪事實
一、甲○○因債務問題，在網路臉書之求職社團「二手（全新）衣
    物、雜物交換出清」，見刊載打工兼職廣告，乃依廣告所載
    聯繫方式與某真實姓名年籍不詳之通訊軟體LINE帳號「FC00
    00」、暱稱「文(愛心)」之成年人（起訴書及原審判決均誤
    載為臉書帳號暱稱，應予更正）及自稱為「文(愛心)」同事
    、LINE暱稱「張倪熙」之成年人，加為好友，而為聯繫，依
    其社會生活之通常經驗與智識思慮，雖能預見任意將其所有
    之金融機構帳戶帳號、提款卡、密碼等資料交付他人，有遭
    他人利用作為財產犯罪所得財物匯入及提領工具之可能，並
    藉此達到掩飾詐欺犯罪所得去向之目的，使犯罪查緝更形困
    難，進而對該詐欺取財正犯所實行之詐欺取財及掩飾該詐欺
    犯罪所得去向之洗錢罪正犯行施以一定助力，仍基於縱令他
    人以其所申辦之金融帳戶實行詐欺取財犯行、掩飾詐欺犯罪
    所得去向，亦均不違其本意之幫助犯意，於民國109年6月21
    日15時許，在位於新竹縣○○市○○○○路00號之全家便利商店竹
    北新崙門市，先依對方所指示數字「666888」更改其原本設
    定之提款卡密碼，再將其申辦之合作金庫商業銀行000-0000
    000000000號帳戶（下稱合庫帳戶）存摺、提款卡，寄送予
    「張倪熙」指定之某真實姓名年籍不詳之成年人（無證據證
    明為3人以上，亦無證據證明為未成年之人，下稱不詳人士
    ），以此方式提供其合庫帳戶予該不詳人士使用而幫助其遂
    行詐欺取財及洗錢之犯罪行為。嗣該不詳人士取得甲○○合庫
    帳戶之存摺、提款卡後，即意圖為自己不法所有，基於詐欺
    取財及洗錢之犯意聯絡，於附表「詐欺時間及方式」欄所示
    之時間、方式，向乙○○、丙○○施行詐術，致乙○○、丙○○信以
    為真而陷於錯誤，於附表「匯款時間」欄所示時間，將附表
    「金額」欄所示金額匯入合庫帳戶內，旋為該詐欺集團之成
    員提領一空，嗣乙○○、丙○○發覺有異報警處理，始循線查悉
    上情。
二、案經丙○○訴由高雄市政府警察局鼓山分局報告臺灣新竹地方
    檢察署（下稱新竹地檢）檢察官、乙○○訴由桃園市政府警察
    局龜山分局報告臺灣桃園地方檢察署（下稱桃園地檢）檢察
    官陳請臺灣高等檢察署檢察長核轉新竹地檢檢察官偵查起訴
    。
    理  由
一、證據能力：本院引用被告以外之人於審判外之陳述，業經檢
    察官及被告於本院準備、審理程序時均未爭執其證據能力（
    本院卷第69、70、84至86頁），本院審酌該等證據作成之情
    況，核無違法取證或其他瑕疵，且與待證事實具有關聯性，
    認為以之作為證據為適當，依刑事訴訟法第159條之5規定，
    均有證據能力。其餘認定本案犯罪事實之非供述證據，查無
    違反法定程序取得之情，依刑事訴訟法第158條之4規定反面
    解釋，亦具有證據能力。
二、認定犯罪事實所憑之證據及理由：
(一)上開犯罪事實，業據被告於原審、本院準備程序及審理中均
    坦承不諱（原審110年度金訴字第166號卷，下稱原審卷，第
    35、47、48頁；本院卷第68、88頁），核與告訴人乙○○、丙○○於警詢中指訴大致相符（桃園地檢109年度偵字第33523號
    偵查卷，下稱偵33523卷，第34至35頁；新竹地檢109年度偵
    字第4257號偵查卷，下稱偵4257卷，第7至8頁），並有臉書
    職缺訊息截圖（偵33523卷第23、24頁）、通訊軟體LINE截
    圖（偵33523卷第25、27頁）、告訴人乙○○提供其所申辦之
    中華郵政存簿封面影本（偵33523卷第38頁）、告訴人乙○○
    內政部警政署反詐騙諮詢專線紀錄表（偵33523卷第40頁）
    、臺南市政府警察局第三分局海南派出所受理詐騙帳戶通報
    警示簡便格式表（偵33523卷第41頁）、金融機構聯防機制
    通報單（偵33523卷第42頁）、告訴人丙○○匯款明細截圖（
    偵4257卷第10頁）、合作金庫商業銀行竹東分行109年7月16
    日(109)合金竹東字第1090014331號函及附件開戶基本資料
    、交易明細表（偵4257卷第14至17頁）、告訴人丙○○內政部
    警政署反詐騙諮詢專線紀錄表（偵4257卷第23至24頁）、高
    雄市政府警察局鼓山分局龍華派出所受理刑事案件報案三聯
    單（偵4257卷第25頁）等資料附卷可參，足認被告上開任意
    性之自白與事實相符，堪以採信。
(二)被告主觀上可預見如將金融機構帳戶資料提供名義人以外之
    第三人使用，可能作為犯罪分子供作財產犯罪用途，對他人
    實施詐欺取財、收取所得款項，並於取得贓款及掩飾犯行不
    易遭人追查之工具，仍不予防免，持續遵照指示辦理提款卡
    密碼變更、帳戶資料之交寄，則其具有幫助詐欺取財、幫助
    掩飾、隱匿特定犯罪所得而洗錢之不確定故意：
 1、洗錢防制法之立法目的，在於防範及制止因犯第3條所列之
    特定犯罪而取得或變得之財物或財產上利益及其之孳息，藉
    由包含處置（即將特定犯罪所得直接予以移轉或變更）、分
    層化（即以迂迴層轉、化整為零之多層化包裝方式，掩飾或
    隱匿特定犯罪所得）及整合（即收受、持有或使用他人之特
    定犯罪所得，使之回流至正常金融體系，而得以合法利用享
    受）等各階段之洗錢行為，使其形式上轉換成為合法來源，
    以掩飾或切斷特定犯罪所得與犯罪之關聯性，而藉以逃避追
    訴、處罰。參酌洗錢防制法第3條、第4條第2項立法說明等
    旨，特定犯罪僅係洗錢行為之「不法原因聯結」，即特定犯
    罪之「存在」及「利得」，僅係一般洗錢罪得以遂行之情狀
    ，而非該罪之構成要件行為。特定犯罪之既遂與否和洗錢行
    為之實行間，不具有時間先後之必然性，只要行為人實行洗
    錢行為，在後續因果歷程中可以實現掩飾、隱匿特定犯罪所
    得之效果，即得以成立一般洗錢罪，並不以「特定犯罪已發
    生」或「特定犯罪所得已產生」為必要。再洗錢防制法第2
    條修正之立法說明第4點，已敘明有關是否成立該條第3款洗
    錢行為之判斷重點「在於主觀上是否明知或可得而知所收受
    、持有」，即不以「明知」為限。幫助犯之故意，行為人只
    要概略認識該特定犯罪之不法內涵即可，無庸過於瞭解正犯
    行為之細節或具體內容。金融帳戶乃個人理財工具，依我國
    現狀，申設金融帳戶並無任何特殊限制，且可於不同之金融
    機構申請多數帳戶使用，是依一般人之社會通念，若見他人
    不以自己名義申請帳戶，反而收購或借用別人之金融帳戶以
    供使用，並要求提供提款卡及告知密碼，則提供金融帳戶者
    主觀上如認識該帳戶可能作為對方收受、提領特定犯罪所得
    使用，對方提領後會產生遮斷金流以逃避國家追訴、處罰之
    效果，仍基於幫助之犯意，而提供該帳戶之提款卡及密碼，
    以利洗錢實行，仍可成立一般洗錢罪之幫助犯（最高法院刑
    事大法庭108年度台上大字第3101號裁定參照）。
 2、按金融帳戶為個人之理財工具，一般民眾皆可以存入最低開
    戶金額之方式，自由申請開設金融帳戶，並無任何特殊限制
    ，因此一般人申請存款帳戶極為容易而便利，且得同時在不
    同金融機構申請多數存款帳戶使用，並無使用他人帳戶之必
    要，此為一般日常生活所熟知之常識，是以除非充作犯罪使
    用，並藉此躲避警方追緝，一般正常使用之存款帳戶，並無
    向他人借用帳戶存摺及金融卡之必要。參以坊間報章雜誌及
    新聞媒體，對於以簡訊通知中獎、假應徵真詐財、假借款真
    詐財或其他類似之不法犯罪集團，經常利用大量收購之他人
    存款帳戶，以供被害人匯款而遂行其等詐欺取財犯行之案件
    ，亦多所報導及再三披露，故避免此等專屬性甚高之物品被
    不明人士利用為與財產有關之犯罪工具，為一般常識，倘若
    有藉端向他人蒐集帳戶者，依通常社會經驗，當就其是否為
    合法用途存疑，而一般人依通常生活認知皆可知悉應妥慎保
    管自身金融資料，以免帳戶遭他人作為從事不法犯行之工具
    之認識。再者，縱然特殊情況偶須交付帳戶資料予他人使用
    ，通常僅有提供帳號以便利他人匯款，除非在彼此間有相當
    信賴關係，深入瞭解他人用途暨其合理性，且得以控制使用
    目的時，始有可能連同密碼一併交付；若非如此，則往往係
    因帳戶內幾無存款，基於自己權益不受侵害，並無損失，即
    使不相識之他人持以使用，亦無損自身權益之僥倖心態，且
    為追求與自身條件已不相當之自利目的，始有放任自身帳戶
    供陌生人使用，毫不加以管控之客觀行為，惟此即張顯行為
    人主觀上係依一般社會生活經驗，縱然行為人預見帳戶之提
    供有遭犯罪集團利用作為詐欺取財轉帳匯款及掩飾、隱匿特
    定犯罪所得而洗錢等淪為犯罪工具之可能，仍基於縱生此結
    果亦不違背其本意之幫助他人詐欺取財及洗錢之不確定故意
    。
 3、本件被告於案發時係年滿42歲之成年人，依其於原審審理時
    自陳：大學畢業，現在新竹市自強國中服務等語（原審卷第
    48頁），則被告並非全無社會歷練之人；復依被告於警詢及
    偵查時供稱：沒有留存與「文（愛心）」、「張倪熙」的對
    話紀錄，因為我怕被先生知道會被罵，所以把對話刪除等語
    （偵4257卷第5頁背面、第36頁背面），足徵被告對於其於
    網路上覓得提供帳戶與他人使用即可獲獲得報酬，悖離目前
    社會上之職場常情乙節，亦有所認識，否則被告何以擔心其
    與「文（愛心）」、「張倪熙」的對話紀錄如為其斯時之配
    偶知悉可能遭斥責，而刻意刪除對話，向家人隱瞞此事；堪
    認被告明知其帳戶資料有可能遭他人利用作為非法使用，仍
    因貪圖報酬，而基於幫助他人犯罪之不確定故意將其帳戶資
    料交付他人無訛。再觀諸被告合庫帳戶交易明細表（偵4257
    卷第17頁），被告於109年6月21日將該帳戶交寄予「張倪熙
    」指定之某真實姓名年籍不詳之成年人前之同日，即將其帳
    戶提領一空，僅剩無法以ATM提款機提領之新臺幣（下同）4
    5元，始將合庫帳戶交寄予「張倪熙」指定之人，可見被告
    就任意交付屬人性及隱私性甚高之帳戶資料，亦非無懷疑、
    警戒，否則何需將其合庫帳戶提領餘額剩餘45元，以降低其
    帳戶資料縱遭他人非法使用亦不至於招致自身財產損害之舉
    措；綜上各節，則被告主觀上已預見其所交寄合庫帳戶有遭
    陌生人利用作為非法匯款使用即作為犯罪工具之可能，仍出
    於自利僥倖之心態，放任合庫帳戶等供陌生人使用之舉措，
    足徵被告應知交付上開合庫帳戶金融卡予不相識之人，該金
    融帳戶可能遭不法集團使用，則被告具有縱生此結果亦不違
    背其本意之幫助他人犯詐欺取財罪之不確定故意之主觀要件
    ，足堪認定。
 4、再被告提供其合庫帳戶存摺、金融卡予LINE帳號暱稱「張倪
    熙」指定之真實姓名年籍不詳之成年人，俾由該真實姓名年
    籍不詳之成年人向如附表所示之告訴人施用詐術詐取財物，
    而犯詐欺取財之特定犯罪，則被告提供上開帳戶作為收受詐
    騙款項之人頭帳戶，並經該不詳人士提領，足以製造金流斷
    點，掩飾、隱匿上開犯罪所得之去向，藉此逃避司法追訴、
    處罰，於正犯應成立一般洗錢罪。而被告對於提供其合庫帳
    戶可能被利用為詐欺取財之犯罪工具，確有所預見，業如前
    述，其主觀上亦知悉金融機構帳戶提款卡功能即在提領帳戶
    內金錢使用，對於其合庫帳戶可能作為他人收受、提領特定
    犯罪所得，並藉由被告合庫帳戶製造金流斷點，規避司法偵
    查，當同可預見。是以，被告將合庫帳戶存摺、提款卡交付
    予「張倪熙」指定之人，並依其指示更改其提款卡密碼，而
    容任該不詳人士持以收受、提領特定犯罪所得使用，藉由上
    開帳戶掩飾、隱匿犯罪所得之去向，自已該當一般洗錢罪之
    幫助犯。本件依卷存事證，雖尚難證明被告知悉實行詐騙之
    人如何犯罪，惟該等行騙之人將被告交付之上開帳戶供作提
    領詐騙款項之用，製造金流斷點，規避司法偵查，當為被告
    所能預見，且其發生顯然並不違反被告之本意，至臻明灼。
(三)綜上，本件事證明確，被告犯行已堪認定，應依法論科。
三、論罪科刑：
(一)按刑法上之幫助犯，係對於犯罪與正犯有共同之認識，而以
    幫助之意思，對於正犯資以助力，而未參與實施犯罪之行為
    者而言；是以，如未參與實施犯罪構成要件之行為，且係出
    於幫助之意思提供助力，即屬幫助犯，而非共同正犯。本案
    被告雖提供其合庫帳戶供該不詳人士（無證據證明為3人以
    上）犯詐欺取財與洗錢犯罪使用，然無證據證明被告與該不
    詳人士間有犯意聯絡或行為分擔，亦無證據證明被告參與實
    施詐欺取財或洗錢犯行之構成要件行為，是被告提供上開合
    庫帳戶之行為，僅係對於該不詳人士為詐欺取財與洗錢犯罪
    之實行有所助益，而屬參與詐欺取財與洗錢構成要件以外之
    行為，自應論以幫助犯，而非共同正犯。
(二)核被告所為，係犯刑法第30條第1項前段、第339條第1項之
    幫助詐欺取財罪，以及刑法第30條第1項前段、洗錢防制法
    第14條第1項之幫助洗錢罪。至本案依現有卷證無從認定被
    告所幫助之詐欺成員人數已達3人以上，亦乏積極證據足證
    被告明知或可得知悉此項詐術細節，依「罪證有疑，罪疑唯
    輕」之原則，尚難認本案有刑法第30條第1項前段、第339條
    之4第1項之幫助加重詐欺取財罪之情形，附此敘明。
(三)被告以一次交付合庫帳戶之存摺、提款卡之行為，同時幫助
    不詳人士向告訴人乙○○、丙○○施用詐術，並指示告訴人匯款
    至合庫帳戶，以遂行詐欺取財之犯行，且於該不詳人士自合
    庫帳戶提領後達到掩飾犯罪所得去向之目的，係一行為同時
    侵害數財產法益；復以一行為觸犯幫助詐欺取財罪及幫助一
    般洗錢罪，為想像競合犯，應依刑法第55條前段規定，從一
    重論以幫助一般洗錢罪處斷。
(四)刑之減輕事由：
 1、被告基於幫助之犯意而為非屬詐欺取財及洗錢犯行之構成要
    件行為，為幫助犯，所犯情節較正犯輕微，爰依刑法第30條
    第2項之規定，按正犯之刑減輕之。
 2、按犯洗錢防制法第14條、15條之罪，在偵查或審判中自白者
    ，減輕其刑，洗錢防制法第16條第2項定有明文。查被告就
    事實欄所載幫助犯洗錢罪之行為，迭於原審及本院準備、審
    理中自白在卷（原審卷第35、48頁，本院卷第68、88、89頁
    ），符合洗錢防制法第16條第2項之減刑要件，爰依上開規
    定遞減輕其刑。
四、維持原判決之理由：
    原審認被告罪證明確，審酌被告因一時失慮，復將合庫帳戶
    之存摺、金融卡交付他人，使該詐欺集團成員得以作為轉向
    告訴人等人詐欺取財之工具，其行為固值非難，惟念及被告
    終能坦認犯行，是堪認其應有悔意，並兼衡被告大學畢業之
    智識程度，現在新竹市自強國中服務，家中經濟狀況普通，
    離婚與前夫育有女兒2名，並由前夫取得撫養權等一切情狀
    ，量處有期徒刑2月，併科罰金3萬元，並就罰金部分諭知易
    服勞役之折算標準；另就沒收部分以被告為一般洗錢罪之幫
    助犯，無其他證據證明被告確已因幫助洗錢之行為實際獲得
    報酬而有犯罪所得，且本件卷內尚無證據可認被告有因提供
    帳戶而獲有報酬之情，故無從就犯罪所得宣告沒收。經核原
    審認事用法並無違誤，量刑亦稱妥適。至被告上訴以求為緩
    刑之宣告，亦屬有據，詳述如下。
五、緩刑之宣告：
(一)緩刑向來被認為是一種刑罰的節制措施，宣告緩刑與否，乃
    法院依職權得自由裁量之事項。 
(二)被告前未曾因故意犯罪受有期徒刑以上刑之宣告，有前開被
    告前案紀錄表附卷可憑（本院卷第39頁），素行良好，其因
    前遭人詐欺而需款孔急，一時失慮，未能體察其行為之嚴重
    性，致罹刑典，犯後已坦承犯行，反躬自省，經此偵查、審
    判及刑罰宣告之教訓，應知所警惕，且被告目前有正當工作
    （本院卷第23、71頁）、有就學中之子女待其扶養，前因遭
    人詐欺因而負有數額非寡之債務，有新竹地檢110年度偵緝
    字第455號檢察官聲請簡易判決處刑書在卷可憑（本院卷第3
    1至35頁），並患有憂鬱症，有培靈醫療社團法人關西醫院
    可按（本院卷第21頁）；又於本案偵審程序中，婚姻破碎，
    處境令人憐憫，事後於本院準備程序與告訴人丙○○達成和解
    ，當庭給付10萬元，有本院和解筆錄、收據及準備程序筆錄
    附卷可參（本院卷第75、77頁）；告訴人乙○○則因通知未到
    庭，而未能與被告達成和解，被告於本院審理時表示：我當
    庭有帶2萬元的現金，若告訴人乙○○到庭，我也願意當庭賠
    償等語（本院卷第86頁），堪認被告確有深具悔意並有填補
    告訴人損害之誠意，告訴人丙○○並於本院準備程序時表示：
    被告非常誠實，也說要全額賠償，我覺得他很難得，我希望
    法院給予他緩刑的自新機會等語（本院卷第72頁），取得告
    訴人丙○○之諒解，且經此次罪刑宣告之教訓，當知所警惕，
    信無再犯之虞，本院因認其宣告之刑以暫不執行為適當，爰
    依刑法第74條第1項第1款規定，併予宣告緩刑2年，以啟自
    新。
據上論斷，應依刑事訴訟法第368條，刑法第74條第1項第1款，
判決如主文。　
本案經檢察官劉晏如提起公訴，檢察官周啟勇到庭執行職務。
中　　華　　民　　國　　110 　年　　10　　月　　27　　日
                  刑事第三庭    審判長法　官  張惠立
                                      法　官  鄭昱仁
                                      法　官  劉兆菊
以上正本證明與原本無異。
如不服本判決，應於收受送達後20日內向本院提出上訴書狀，其
未敘述上訴之理由者並得於提起上訴後20日內向本院補提理由書
（均須按他造當事人之人數附繕本）「切勿逕送上級法院」。
                                      書記官  陳嬿如
中　　華　　民　　國　　110 　年　　10　　月　　27　　日
附錄：本案論罪科刑法條全文
洗錢防制法第2條第2款
本法所稱洗錢，指下列行為：
二、掩飾或隱匿特定犯罪所得之本質、來源、去向、所在、所有
    權、處分權或其他權益者。
洗錢防制法第14條第1項
有第二條各款所列洗錢行為者，處7年以下有期徒刑，併科新臺
幣5百萬元以下罰金。
刑法第339條第1項
意圖為自己或第三人不法之所有，以詐術使人將本人或第三人之
物交付者，處5年以下有期徒刑、拘役或科或併科50萬元以下罰
金。
刑法第30條
幫助他人實行犯罪行為者，為幫助犯。雖他人不知幫助之情者，
亦同。
幫助犯之處罰，得按正犯之刑減輕之。
附表：
編號 告訴人 詐欺時間及方式 匯款時間 　 金額  (新臺幣) 1 乙○○ 該詐欺集團所屬成員於109年6月27日20時41分許，冒充客服人員，撥打電話予乙○○，佯稱：因其有在網路上購買手機殼，但因條碼貼錯怕重複扣款，要其將銀行帳戶錢全數領出存入所指定之帳戶，否則戶頭內之存款將全數被扣款云云，致乙○○陷於錯誤，而於「匯款時間」、「金額」欄所示之時間匯款如該欄所示之金額。 109年6月27日22時51分許 1萬9,988元 2 丙○○ 該詐欺集團所屬成員於109年6月27日21時40分許起至109年7月5日14時許止，冒充486團購之客服人員，撥打電話予丙○○，佯稱：因其有購買商品，但因作業疏失，訂單變成10倍，為確認身分、取消訂單等節，須依指示為之云云，致丙○○陷於錯誤，而於「匯款時間」、「金額」欄所示之時間匯款如該欄所示之金額。 109年6月27日22時1分許 9萬9,999元（起訴書誤載為10萬13元，應予更正）